【裁判字號】    99,重訴,18
【裁判日期】    990517
【裁判案由】    確認債權不存在
【裁判全文】
臺灣臺北地方法院民事判決              99年度重訴字第18號
原      告  嘉泰機械工業股份有限公司
法定代理人  丙○○
訴訟代理人  林辰彥律師
複代理人    林傳哲律師
            謝玉玲律師
被      告  台灣土地開發股份有限公司
法定代理人  乙○○
訴訟代理人  丁○○
            賴彌鼎律師
複代理人    邱英豪律師
            甲○○
上列當事人間確認債權不存在事件，本院於民國九十九年四月十
九日言詞辯論終結，判決如下：
    主  文
原告之訴駁回。
訴訟費用由原告負擔。
    事實及理由
甲、程序部分:
    台灣桃園地方法院(下稱桃園地院)八八年度執宙字第二六八
    四號債權憑證(下稱系爭債權憑證)之債權人原為台灣土地開
    發信託投資股份有限公司,於民國九十四年八月八日將其對
    於債務人即本件原告嘉泰機械工業股份有限公司之債權讓與
    訴外人永盛資產管理股份有限公司(下稱永盛公司),嗣永盛
    公司於九十五年九月六日將其對本件原告、訴外人丙○○、
    王淑琦、許哲郎等人之不良債權及所衍生之一切權利、義務
    讓與本件被告台灣土地開發股份有限公司,故原告嘉泰機械
    工業股份有限公司對被告台灣土地開發股份有限公司提起
    本件訴訟,當事人並無不符,合先敘明。
乙、實體部分:
壹、原告方面：
一、被告執系爭債權憑證,於桃園地院聲請強制執行(受理案號為
    九十六年度執字第一七四四三號,下稱系爭執行事件),惟原
    告於民國九十一、九十二年間陸續以第三人中環股份有限公
    司(下稱中環公司)所簽發,面額均為八十萬元之十二張支票
    (下稱系爭支票),共計九百六十萬元交付被告以清償本金,惟
    被告於系爭執行事件中,未扣除該九百六十萬元(下稱系爭爭
    議款)。
二、系爭爭議款係清償兩造間於八十一年十二月一日之借款（下
    稱系爭借款），依借據暨約定書（下稱系爭約定書）第二條
    下方以手寫之還款條件中，記載「．．自第六年起分五期比
    例還本金．．」據此，原告於九十一、九十二年間陸續給付
    系爭爭議款，距離借款日已十年，應已攤還本金。
三、聲明:確認被告就桃園地院九十六年度執字第一七四四三號
    強制執行事件之執行金額,其中九百六十萬元之債權不存在
    。
貳、被告方面：聲明原告之訴駁回，並為下列抗辯：
一、不否認收受系爭支票,惟系爭支票係依法先抵充費用、利息
    後,再抵充本金,且已向桃園地院陳報在案,並說明並未列入
    聲請執行之金額中,故本件原告之訴並無法律關係不明確情
    事,且原告私法地位亦不因此受有侵害之虞,故原告之訴欠缺
    確認利益。
二、系爭借款有利息、違約金之約定，依系爭約定書第三點規定
    ，系爭爭議款係先抵充費用、利息,再抵充本金，並非原告
    所稱逕清償本金。又原告積欠被告之債權迄九十八年十月止
    ，共計四億七千七百五十九萬零二百二十六元，系爭爭議款
    尚不足清償全部債權，故原告請求確認系爭執行事件中，其
    中九百六十萬元之債權不存在，實無確認之利益。
參、不爭執事項:
一、系爭債權憑證之債權人原為台灣土地開發信託投資股份有限
    公司,於九十四年八月八日將其對於債務人即本件原告之債
    權讓與訴外人永盛公司,嗣永盛公司於九十五年九月六日將
    其對本件原告、訴外人丙○○、王淑琦、許哲郎等人之不良
    債權及所衍生之一切權利、義務讓與本件被告等情,為兩造
    所不爭執,復有永盛公司之民事強制執行聲請狀(見本院卷第
    四頁第五至十三行)、本院九十五年重訴第八九八號判決書
    可稽,核與本院職權調閱桃園地院八十八年度執字第二六八
    四號卷宗查證相符,堪以認定。
二、被告以系爭債權憑證,內載「聲請執行金額新台幣000000000
    元及自85年3月1日起至清償日止，按年利率百分之6計算之
    利息」之金額聲請執行,實施拍賣（即原證一，本院卷第三
    至頁；原證二，本院卷第八頁）。
三、原告於九十一年起陸續以第三人中環公司為發票人,發票日
    期為：91.8.1、91.9.1、91.10.1、91.11.1、91.12.1、
    92.1.1、92.2.1、92.3.1、92.4.1、92.5.1、92.6.1、
    92.7.1，面額均為80萬元之支票（即原證三，本院卷第十三
    至十七頁）共計九百六十萬元交付被告作為清償之用，系爭
    支票業已兌現等情，為被告所自認（見被證一、二，本院卷
    第三十三至三十五頁）。
四、系爭支票係清償兩造間於八十一年十二月一日之借款二千零
    十九萬六千九百六十七元（見本院卷第一五二頁正反面及原
    證五、被證九,本院卷第一二六至一二八頁、第一七六至一
    八0頁）。
肆、得心證之理由：
    原告主張系爭執行事件之系爭債權憑證中，原告已清償本金
    九百六十萬元，惟被告未扣除該九百六十萬元以執行云云，
    被告否認原告之主張，並以前開情詞置辯。則本件之爭點為
    (一)系爭爭議款有無約定逕清償本金？有無利息、違約金之約
    定？(二)原告之訴有無確認利益？茲分述如下：
(一)、系爭爭議款有無約定逕清償本金？有無利息、違約金之約定
    ?
  1.按「清償人所提出之給付，應先抵充費用，次充利息，次充
    原本；其依前二條之規定抵充債務者亦同。」民法第三百二
    十三條有明文規定。而系爭約定書之一般條款第三條亦有利
    息、違約金之約定,有系爭約定書在卷可稽(見本院卷第一二
    六頁),另審酌原告所提證人蘇南榮於另案之證詞,亦證實系
    爭借款有利息,系爭支票係清償系爭借款債權,參卷附之筆錄
    即明(見本院卷第一二四頁),在在證明兩造就系爭借款有利
    息之約款,原告逕謂雙方有免息約定,系爭支票應先抵充本金
    云云,洵非有據。
  2.原告固依系爭約定書之一般條款第二條後段手寫還款條件中
    ，記載「．．自第六年起分五期比例還本金．．」而認為原
    告於九十一、九十二年間陸續給付系爭爭議款，距離借款日
    已十年，應已攤還本金云云。惟考諸系爭約定書雖有上開比
    例攤還本金之記載無誤,惟隨之在後之第三條即明文規定相
    關利息、違約金,業述如前,顯然系爭借款並非無息之借貸關
    係,而證人蘇南榮亦證述同前,故原告仍應依約按時繳息,於
    第六年起,依清償之成數,於抵充費用、利息、違約金後,分
    五期按比例攤還本金,非謂原告違約未繳息後,仍得逕以系爭
    爭議款清償系爭借款之本金,原告此部分之主張,尚非成理。
  3.綜上,被告辯稱系爭爭議款應先清償費用、利息後,再抵充本
    金為有理由,應可認定。
(二)、原告之訴有無確認利益？
  1.按「確認法律關係之訴，非原告有即受確認判決之法律上利
    益者，不得提起之；確認證書真偽或為法律關係基礎事實存
    否之訴，亦同。」民事訴訟法第二百四十七條第一項定有明
    文。所謂即受確認判決之法律上利益，係指因法律關係之存
    否或證書之真偽不明確，致原告在私法上之地位有受侵害之
    危險，而此項危險得以對於被告之確認判決除去者而言。最
    高法院八十六年度台上字第二七一四號判決參照。
  2.經查：八十一年間兩造僅此一筆借款即系爭借款，而系爭爭
    議款係清償系爭借款等情，為兩造所不爭執，前已述及，復
    有系爭約定書及借款申請書卷內可據，堪信屬實。則原告所
    提原證六（見本院卷第一九三頁）以七十六年間之計算基礎
    ，主張系爭借款之本金應為四佰六十九萬九千八百六十七元
    ，暨以七十六年十二月十七日之和解協議書（見本院卷第六
    七至七十頁）謂系爭借款有免息之約款云云，洵非可採。
  3.又，兩造不爭執系爭借款之法律關係之成立與否，與系爭借
    款攸關之系爭約定書及借款申請書之真偽亦無爭議，則系爭
    借款之法律關係並無存否不明確之情事發生，且被告亦自認
    系爭爭議款有收受並清償系爭借款，與原告主張系爭爭議款
    應清償系爭借款並無相左；再者，系爭借款有利息、違約金
    之約定，業如前述，而被告亦自承於系爭執行事件中對系爭
    爭議款並非應受強制執行受償之範圍，並已向執行法院陳明
    在案，並有陳報狀附卷可憑（見本院卷第二六頁），非不可
    採；此外，系爭債權憑證之執行名義內容，得強制執行之金
    額為貳億壹千萬元及相關利息，參該債權憑證即知（見本院
    卷第九至十頁），於系爭執行事件之請求執行金額為一億七
    千八百四十三萬七千一百三十五元及相關利息，有民事強制
    執行聲請狀（見本院卷第三至五頁）及系爭債權憑證可按，
    就系爭債權憑證及系爭執行事件之執行金額，兩方均不否認
    ，核與本院職權調閱系爭債權憑證之執行卷查明相符，可堪
    認定。據此，以系爭執行事件之請求執行金額言，單就利息
    就超過系爭爭議款之總額，於原告未全數清償執行名義之債
    務前，相關之費用、利息、違約金及稅賦，均隨之增生，原
    告應清償之金額亦會加增，實際增加之額度，視實際清償之
    時點及成數而定，並依優先及普通之順序依次減銷債務。
    本件原告所負之債務，尚未清償，被告執系爭債權憑證為強
    制執行，於法並無不合，且系爭執行事件尚在拍賣程序中，
    各債權人均未陳報其各自之債權，且各債權額度亦因費用、
    利息、違約金、稅賦及優先順序先後不同，受償之額度亦會
    變化，得受償之金額均未確定，何況被告業向執行法院陳明
    並未請求系爭爭議款，系爭爭議款非在系爭執行事件中之請
    求範圍，故即便系爭借款不列入系爭執行事件中請求,原告
    積欠被告之其他權額之本利和,仍遠大於九百六十萬元,則原
    告請求確認系爭執行事件中，系爭爭議款之債權不存在，揆
    前法律及最高法院裁判，應認無確認利益。
(三)、綜上所述，系爭借款有利息、違約金之約定，原告積欠被告
    上億元之債權,本利和遠大於九百六十萬元,且被告並未於系
    爭執行事件中就系爭爭議款為請求，則原告請求確認被告就
    桃園地院九十六年度執字第一七四四三號強制執行事件之執
    行金額,其中九百六十萬元之債權不存在云云，核無理由,應
    予駁回。
伍、因本案事證已臻明確，被告聲請調閱系爭執行事件之卷證，
    以及兩造其餘主張陳述及所提之證據，均認毋庸再予審酌，
    附此敘明。
陸、結論：原告之訴為無理由，訴訟費用依民事訴訟法第七十八
    條。
中    華    民    國    99    年    5     月    17    日
                  民事第四庭    法  官  周祖民
以上正本係照原本作成
如對本判決上訴，須於判決送達後20日內向本院提出上訴狀
中    華    民    國    99    年    5     月    17    日
                                書記官  黃瓊玉

司法院資訊處製作；財團法人民間司法改革基金會備份。
